最　高　行　政　法　院　判　決　　　　　　　　　九十一年度判字第二三四九號
　　上　訴　人　甲○○
　　被 上訴 人　臺北市稅捐稽徵處
　　代　表　人　乙○○
右當事人間因土地增值稅事件，上訴人對於中華民國九十年十月三十一日臺北高等行
政法院九十年度訴字第一四一號判決，提起上訴，本院判決如左：
　　主  文
上訴駁回。
上訴審訴訟費用由上訴人負擔。
　　理  由
壹、本件上訴人主張：原審判決有不備理由之違背法令。（一）查原審判決逕認：「
    土地增值稅之徵收係『按宗核計』，農業用地移轉免徵土地增值稅之申請亦係『
    按宗核計』，此綜觀土地稅法之規定甚明」，惟遍閱土地稅法、土地增值稅之徵
    收，並無所謂「按宗核計」之規範，既無此種規範，當然無從推論農地免徵土地
    增值稅之申請亦是按宗核計；原審判決僅言「綜觀」，如何『綜觀』，並無明白
    表示，未於判決中給予當事人清晰之理由，顯有「判決不備理由」之嫌。（二）
    原審判決就下列違法處分竟均未審酌。被上訴人之核定稅額通知書（北市稽士增
    字三三三○一二號）有處分內容不適用法規之瑕疵：（１）按行政處分以書面為
    之者，應記載主旨、事實、理由及其法令依據，行政程序法第九十六條第一項定
    有明文；而查該處分僅於第二項第三欄說明：「上開土地移轉因其他共有人持分
    土地未作農業使用，核與土地稅法第三十九條之二規定不合，應按一般稅率核課
    」即認土地漲價數額為新台幣（以下同）七七、一○四、五七八元，應納土地增
    值稅額為四五七、四二六元。（２）惟查，土地稅法第三十九條之二僅規範農業
    用地在依法作農業使用時，移轉與自行耕作之農民繼續耕作者，免徵土地值稅，
    並無規範有「共有人持分即不得免徵」之限制；從而，原處分機關據此作出之行
    政處分顯然內容有錯誤解釋法規之瑕疵，依法自應予以撤銷。（三）被上訴人之
    復查決定有處分內容適用法規錯誤之瑕疵。（１）復查決定駁回復查之理由為：
    財政部八十七年八月三日台財稅第000000000號函：「有關持分共有農
    地移轉．．．可否依共有人之分管契約書．．．所載分管位置圖，就分管土地部
    分查明是否作農業使用後，依土地稅法第三十九條之二第一項規定免徵土地增值
    稅一案，仍請依照本部八十年五月十六日台財稅第000000000號函釋辦
    理．．．說明．．．二、查土地增值稅之徵收係按宗核計，農地移轉免徵土地增
    值稅之申請，亦係按宗審核，故同一宗土地如有部分供農業使用，部分供非農業
    使用，因其作農業使用之確實位置、面積等均不甚明確，於適用土地稅法第三十
    九條之二第一項規定，免徵土地增值稅時，頗有困難」。（２）惟查，前揭解釋
    性之行政規則顯已牴觸上位規範，而應認為無效；遍閱土地稅法，土地增值稅之
    徵收，並無所謂「按宗核計」之規範，既無此種規範，當然無從推論農地免徵土
    地增值稅之申請亦係「按宗審核」。再觀土地稅法第五十五條之二第二項：「前
    項應處罰鍰之土地，不繼續耕作面積未達每宗土地原免徵土地增值稅土地面積之
    五分之一，其罰鍰得按實際不繼續耕作面積比率計算，但以一次為限」土地增值
    稅之行政罰係以面積加以計算，足以明證土地增值稅之核課並無不能按其應有部
    分之面積加以計算。再查，前揭解釋性行政規則之主旨是闡釋因部分土地倘供非
    農業使用，因其作農業使用之確實位置、面積等均不甚明確，於適用土地稅法第
    三十九條之二第一項規定，計算免徵土地增值稅時，恐有困難，亦即是指因無明
    確之位置及面積，從而難以計算出適用稅率及應課稅金額，易言之，倘有明確作
    農業使用之確實位置、面積等，並無不能適用土地稅法第三十九條之二第一項規
    定，計算免徵土地增值稅之情；而系爭土地農業使用位置確實，面積清楚，並無
    任何難以計算之情，原處分機關竟違背法令，逕予擴張上級機關之解釋，而作出
    不利於原告之行政處分，顯已悖於依法行政原則。依法自應加以撤銷。（四）財
    政部再訴願決定有曲解法規、涵攝錯誤等情。（１）再訴願決定駁回上訴人之再
    訴願理由，除據財政部八十七年八月三日台財稅第000000000號函外，
    另據財政部八十年台財稅第000000000號函：「黃ｘｘ出售ｘｘ號持分
    土地，因該宗土地大部分已建工廠，其持分土地移轉，不論有無分管協議及部分
    土地仍作農業用途，應無土地稅法第三十九條之二第一項免徵土地增值稅規定之
    適用」，而為不利上訴人之決定。（２）惟查，前揭解釋性行政規則前提事實為
    該土地上已「大部分」建工廠，是以方才不論有無分管協議等均無免徵土地增值
    稅之適用。然本件系爭土地僅有「一部」分為工廠使用，與該行政規則並不相同
    ，再訴願決定機關竟張冠李戴，適用不相干之行政規則作成不利於上訴人之再訴
    願決定，顯有曲解法規、涵攝錯誤之瑕疵，依法亦應加以撤銷。（五）、原審判
    決有適用法規不當之違背法令。（１）查修正前土地稅法第五十五條之二第二項
    規定「前項應處罰鍰之土地，不繼續耕作面積未達每宗土地原免徵土地增值稅土
    地面積之五分之一，其罰鍰得按實際不繼續耕作面積比率計算，但以一次為限」
    ，是以土地增值稅之行政罰並非不得以「面積」計算。（２）被上訴人對上訴人
    所核發之處分函（北市稽士增字第三三三○一二號）竟就上訴人移轉予訴外人林
    再傳供農業使用土地以外之依分管協議由他共有人管理的同一宗土地為「非農業
    使用」為由，課徵土地增值稅，顯然於法無據，而原審判決未察，竟亦為援用，
    判決違背法令。（３）縱按現行法制就「土地增值稅」之課徵是「按宗核計」，
    則稅捐稽徵處對本案「按宗核計」課徵土地增值稅之行為，亦為違法。行政機關
    為達成行政目的，其行為應適合於目的之達成（適當性原則），且必須採取影響
    最輕微之達成目的手段，亦即行為不得超越實現目的之必要程度（必要性原則）
    最後行政機關之手段應按目的加以衡判（衡量性原則），質言之，任何干涉措施
    所造成之損害應輕於達成目的所獲致之利益，始具合法性。上述為行政法之比例
    原則，行政行為必須符合該原則，著無庸議。今稅捐稽徵處對系爭土地（該土地
    經現場勘查確定為農用無疑）的核課土地增值稅行為，顯為剝奪人民基於憲法第
    十五條所保障之財產權，既對人民合法權益為侵害，該行為自應符合「比例原則
    」。又土地增值稅之課徵，其目的乃在於「貫徹漲價歸公」之社會政策，故私有
    土地移轉所有權時，本應為增值稅之課徵，方符其政策：惟土地增值稅之課徵仍
    依比例原則行之，尤其是必須採取為達成目的所生影響最小之手段（即必要性原
    則）今稅捐稽徵機關直接以按宗核計之標準，逕以移轉外同宗土地未為農用為由
    而對系爭農用土地之移轉課徵土地增值稅，排除土地稅法第三十九條之二第二項
    之適用，顯然違反比例原則之必要性原則。又依修正前土地稅法第五十五條之二
    第二項對土地增值稅之行政罰係以面積加以計算，更足證明，稅捐稽徵處確有能
    力按面積位置為是否課徵土地增值稅之處理，何獨以就本件情形（違章工廠面積
    位置皆明確可稽）直接以「按宗核計」之手段處理，猶如以「大砲轟小鳥」，違
    反必要性原則甚為明確，原審不但未察，並進而為同意稅捐稽徵處之草率作為，
    實難謂「判決無違背法令之處」。（六）又原審判決違背租稅法律主義：（１）
    本件發生爭端之處，乃是因共有土地之分管協議、使用而生，共有土地之分管使
    用，為台灣社會常見之情形。又核現行法制就土地增值稅之課徵若真依「按宗核
    計」之制度進行，其目的應是簡化程序、便利課徵而設。然現今如本件情形（即
    共有土地依分管協議各自使用者）並不少見，於此而言，立法部門基於人民有期
    限之委託，本應依職權就此常見情形，詳為規定，方達人民授其立法權，請求保
    障其合法權益之目的。惟就現時而言，未見立法當局有任何積極動作，實已陷於
    「立法怠惰」之實，但人民既有之合法利益，並不能因法未規定而減少其受保護
    之程度。（２）或有謂國會得授權行政部門制頒行政命令補充法律之不足，但應
    注意者為立法部門必須就授權事項之目的內容範圍為具體明確之授權，行政機關
    方有作成合法行政命令之可能，且行政機關只能就技術性細節性等不甚侵害人民
    權益之事項於無法律具體授權下方得依職權發布命令及函釋，作為認定事實適用
    法律之基準。茲被上訴人逕以財政部八十年台財稅第000000000號解釋
    函及八十七年台財稅第000000000號解釋函作為對上訴人課徵土地增值
    稅之依據，不僅侵害人民權益，已逾解釋函所得規制之範圍，明顯違反「租稅法
    律原則」。（３）況稅捐稽徵處所援引之該二號函釋，其內容之合法性，亦有疑
    問。八十七年台財稅第000000000號函表示土地增值稅之課徵「按宗核
    計」，係增加母法（土地稅法）所未有之限制，違反憲法保障人民權利之意旨應
    為無效。另八十年台財稅第000000000號函指稱系爭農地無土地稅法第
    三十九條之二第一項免徵土地增值稅之適用，其前提乃是該土地「大部份」已無
    非農業使用，其農業使用確實位置、面積等均不甚明確時方有適用，今姑不論該
    函釋內容之合法性，本件供非農用之土地位置面積均已明確，且非不得計算、測
    量，實難認為有該函釋適用之處。故稅捐稽徵處就此適用不相干之行政規則，擴
    張上級機關之解釋，明顯違反法令，原審法院未為論斷更竟肯認其合法，並以此
    作為判決之基礎，違法之情甚為明顯。（七）、解釋性行政規則並不能拘束鈞院
    認定事實，適用法律。（１）按主管機關基於職權因執行特定法律之規定，得為
    必要之闡示，以供本機關或下級機關所屬公務員行使職權時之依據，此即為解釋
    性行政規則，惟法官於審判案件時，固可予以引用，但仍得依據法律表示適當之
    不同見解，就具體案情，依其獨立確信之判決，認定事實，適用法律，不受行政
    機關函釋之拘束，此為司法院釋第一三七號、二一六號、四○七及五三○號解釋
    所明示。（２）被上訴人雖於答辯狀內仍援引前揭解釋性行政規則作為答辯之理
    由，惟均為違法有暇疵之行政規則已同前述；原審法院未察該函釋之不法，逕肯
    定被上訴人之主張，並進而為上訴人敗訴之判決，判決違背法令甚為明顯。（３
    ）綜上所陳，上訴人所申報移轉之系爭土地自始於其上種植蔬菜，作農業使用，
    該宗地面積為四、九七九．六平方公尺，事證已極為明確，惟原審法院未確查系
    爭事實亦未於判決中審查系爭解釋函令之合法性及涵攝瑕疵，是為判決違背法令
    ，且違反法令結果足影響判決結果，為此請求廢棄原審判決，並撤銷再訴願決定
    、訴願決定以及原處分等語。
貳、被上訴人則以：一、按行為時土地稅法第三十九條之二第一項規定：「農業用地
    在依法作農業使用時，移轉與自行耕作之農民繼續耕作者，免徵土地增值稅。」
    財政部八十年五月十六日台財稅第000000000號函釋規定：「黃××出
    售××號持分土地，因該宗土地大部分已建工廠，其持分土地移轉，不論有無分
    管協議及部分土地仍作農業用途，應無土地稅法第三十九條之二第一項免徵土地
    增值稅規定之適用。」。二、卷查本案上訴人於八十六年十二月三十日向被上訴
    人所屬士林分處申報移轉所有坐落本市○○段○○段五二地號土地移轉現值，並
    提出土地分管契約書申請其分管之土地持分部分符合農業用地移轉免徵土地增值
    稅，案經該分處查明系爭土地為經都市計畫使用分區編列為遊樂區，且經與地政
    機關現場勘查土地使用情形，該宗地面積中央為違章工廠，左右兩側面積四、三
    七九‧九六平方公尺種植蔬菜，乃核定按一般用地稅率課徵土地增值稅，洵非無
    據。三、上訴人主張其所申報移轉之系爭土地自始於其上種植蔬菜，作農業使用
    云云，惟按財政部八十七年八月三日台財稅第000000000號函釋規定：
    「有關持分共有農地移轉．．．，可否依共有人之分管契約書．．．所載分管位
    置圖，就分管土地部分查明是否作農業使用後，依土地稅法第三十九條之二第一
    項規定免徵土地增值稅一案，仍請依照本部八十年五月十六日台財稅第八○○一
    五六六七一號函釋辦理。說明：二、查土地增值稅之徵收係按宗核計，農地移轉
    免徵土地增值稅之申請，亦係按宗審核，故同一宗土地如有部分供農業使用部分
    供非農業使用，因其作農業使用之確實位置、面積等均不甚明確，於適用土地稅
    法第三十九條之二第一項規定免徵土地增值稅時，頗有困難。．．．。」查本案
    上訴人係持分所有該宗土地，即上訴人依應有部分對於共有物之全部有使用收益
    之權，所謂應有部分，係指共有人得行使權利之比例，而非指共有物之特定部分
    ，有最高法院五十七年度台上字第二三八七號判例可參。依上所述，上訴人雖持
    分共有系爭土地，然持分部分是抽象而非具體存在，即非侷限於共有物之特定部
    分，而係抽象存在於共有物之任何微小部分；又關於上訴人與其他共有人就系爭
    土地訂有分管契約書乙事，按土地於分管後，共有人仍維持共有之關係，惟得依
    分管內容，就共有物之分管部分，為使用收益及管理，即僅就其分管部分取得管
    理權，即便上訴人所稱分管部分可明確指出所坐落之位置，仍無改其持分部分係
    抽象存在於該宗土地任何部分之事實。且土地增值稅之徵收係按宗核計，農業用
    地移轉免徵土地增值稅之申請亦係按宗審核，並不論該宗土地上有部分作農業使
    用或工廠使用而有所不同，是上訴人主張顯非可採。是以被上訴人所屬士林分處
    據以按一般用地稅率課徵土地增值稅，揆諸首揭法條及財政部函釋規定並無不合
    ，上訴人之訴應認為無理由，請求駁回上訴人之上訴等語，資為抗辯。
參、原審斟酌全辯論意旨及調查證據之結果，以：系爭土地為經都市計畫使用分區編
    列為遊樂區，且經被上訴人所屬士林分處與地政機關現場勘查土地使用情形，該
    宗土地面積中央為違章工廠，左右兩側面積四、三七九．九六平方公尺種植蔬菜
    等情，按「分別共有之各共有人，按其應有部分對於共有物之全部有使用收益之
    權，所謂應有部分，係指分別共有人得行使權利之比例，而非指共有物之特定部
    分，因此分別共有之各共有人，得按其應有部分之比例，對於共有物之全部行使
    權利。至於共有物未分割前，各共有人實際上劃定範圍使用共有物者，乃屬一種
    分管性質，與共有物之分割不同。」，最高法院五十七年度台上字第二三八七號
    著有判例。是以本件上訴人既為該宗土地之分別共有人，則應按其應有部分對於
    共有物之全部有使用收益之權，而所謂應有部分，係抽象地指共有人得行使權利
    之比例，存在於共有物之任何微小部分，而非具體地侷限於共有物之特定部分。
    上訴人主張其與其他共有人就該宗土地訂有分管協議契約書，上訴人分管系爭土
    地等情，縱使為真，然共有人於協議分管該宗土地後，仍維持共有關係，僅得依
    分管協議契約書之約定，就共有物之分管部分使用、收益及管理而已，即使上訴
    人訴稱其分管之系爭土地確實位置、面積皆已明確，仍無改其應有部分係抽象存
    在於該宗土地任何微小部分之事實。且不論該宗土地上「大部分」建工廠，或「
    一部分」為工廠使用，均無不同，而有財政部八十年台財稅第八○○一五六六七
    一號函釋之適用。土地增值稅之徵收係按宗核計，農業用地移轉免徵土地增值稅
    之申請亦係按宗審核，此綜觀土地稅法之規定自明，且修正前土地稅法第五十五
    條之二第二項規定：「前項應處罰鍰之土地，不繼續耕作面積未達每宗土地原免
    徵土地增值稅土地面積之五分之一，其罰緩得按實際不繼續耕作面積比率計算。
    但以一次為限。」，係規定該管稽徵機關於農業用地完成移轉登記後，繼續追縱
    查核該農業用地取得者有無該條第一項各款規定之不繼續耕作情形，而與土地增
    值稅之核課得否按其應有部分之面積加以計算無關。是以，財政部八十七年八月
    三日台財稅第000000000號函釋並未牴觸土地稅法第三十九條之二第一
    項之規定，本件上訴人之主張均不可採，從而被上訴人以系爭土地因其他共有人
    持分土地未做農業使用，不符合行為時土地稅法第三十九條之二規定，乃核定按
    一般用地稅率課徵土地增值稅計四五、七四二、三六一元，揆諸首揭規定，並無
    違誤，而判決駁回上訴人在原審之訴。
肆、本院查：（一）、上訴人係與其他共有人按各應有部分而分別共有，其所移轉者
    係共有土地之應有部分移轉予他人，並非將共有物之特定部分之全部所有權移轉
    予他人。又分管契約之訂立乃係以共有關係將繼續維持為其前提要件，故分管契
    約訂立後，共有人仍維持共有關係，此與共有物之分割契約，以消滅共有關係者
    有異；共有人雖得依分管內容，就共有物之分管部分，為使用收益及管理，即僅
    就其分管部分取得管理權，並非取得其分管部分之全部所有權。故縱如上訴人所
    主張其分管部分可明確指出所坐落之位置，仍無改變其移轉予他人者係共有物之
    應有部分而非共有物之特定部分之全部所有權之事實。從而，被上訴人以經查明
    系爭土地為經都市計畫使用分區編列為遊樂區，且經與地政機關現場勘查土地使
    用情形，該宗地面積中央為違章工廠，左右兩側面積四、三七九‧九六平方公尺
    種植蔬菜，乃核定按一般用地稅率課徵土地增值稅，核無違誤。（二）、又刪除
    前土地稅法第五十五條之二係規定取得農業用地者不繼續耕作之處罰，與本件移
    轉共有物之應有部分得否免徵土地增值稅有別，尚不得比附援引。（三）、上訴
    人對於業經原判決詳予論述不採之事由再予爭執，核屬法律上見解之歧異，要難
    謂為原判決有違背法令之情形。本件上訴論旨，仍執前詞，指摘原判決違誤，求
    予廢棄，難認有理由，應予駁回。
據上論結，本件上訴為無理由，爰依行政訴訟法第二百五十五條第一項、第九十八條
第三項前段，判決如主文。
中　　華　　民　　國　　九十一　　　年　　　十二　　　月　　二十六　　　日
                    最 高 行 政 法 院  第 三 庭
                                審 判 長 法  官　　　葉　振　權
                                         法  官      林　家　惠
                                         法  官　　　吳　錦　龍
                                         法  官　　　劉　鑫　楨
                                         法  官　　　吳　明　鴻
右  正  本  證  明  與  原  本  無  異
　　　　　　　　　　　　　　　　　　　　 法院書記官　陳  盛  信
中　　華　　民　　國　　九十一　　　年　　　十二　　　月　　二十六　　　日
